【裁判字號】    99,上易,81
【裁判日期】    991130
【裁判案由】    撤銷和解
【裁判全文】
臺灣高等法院高雄分院民事判決          99年度上易字第81號
上  訴  人  卓秀芳
訴訟代理人  楊譜諺律師
被上訴人    王永祥
訴訟代理人  羅水明律師
上列當事人間因撤銷和解事件，對於民國99年1 月29日臺灣高雄
地方法院98年度訴字第1606號第一審判決提起上訴，本院於99年
11月10日辯論終結，判決如下：
    主  文
上訴駁回。
第二審訴訟費用由上訴人負擔。
    事實及理由
一、上訴人主張：上訴人係向訴外人陳聰明借款，並將上訴人名
    下座落台南縣新營市○○段938 地號土地及上訴人母親名下
    之同段建號1115、權利範圍全部及同段建號1116、權利範圍
    3 分之1 建物（下稱系爭房地）所有權狀、印鑑證明書交付
    陳聰明，供作借款之擔保，故兩造間並無任何債權債務關係
    。詎陳聰明未經上訴人同意，逕提供系爭房地設定抵押權（
    下稱系爭抵押權）予被上訴人，向被上訴人借款新台幣（下
    同）5,000,000 元（下稱系爭款項）。嗣被上訴人一方面向
    台灣台南地方法院（下稱台南地院）聲請裁定拍賣系爭房地
    ，經該院以民國96年度拍字第927 號裁定（下稱系爭裁定）
    准予拍賣後，持該裁定聲請台南地院以96年度執字第77960
    號（下稱系爭執行事件）受理強制執行。他方面則於96年5
    月間，向台灣台北地方法院（下稱台北地院）聲請核發支付
    命令，請求上訴人給付系爭款項，經上訴人聲明異議後，試
    行調解，因調解不成立，視為起訴，由該院以96年度訴字第
    8167號（下稱系爭民事事件）受理。陳聰明於審理期間，即
    以電話恐嚇上訴人揚稱：其為幫派份子，要上訴人考慮配偶
    、小孩及母親立場，若不與被上訴人和解，於系爭房地拍賣
    後，會讓上訴人好看。上訴人母親於收到系爭房地之拍賣裁
    定後，即生病，而上訴人復受到陳聰明脅迫，心生恐懼，同
    時處於急迫、輕率或無經驗之情況下。遂於96年12月11日與
    被上訴人成立和解，內容載明上訴人同意自97年1 月25日起
    至同年12月25日止，分10期清償系爭款項（下稱系爭和解）
    ，上訴人並依系爭和解陸續給付被上訴人1,000,000 元（下
    稱系爭給付款），而陳聰明持續以電話恐嚇上訴人，脅迫行
    為迄未結束，爰依民法第74條規定，請求法院撤銷系爭和解
    之法律行為；或上訴人已依民法第92條規定，向被上訴人撤
    銷系爭和解之意思表示，於意思表示撤銷後，並依民法第17
    9 條不當得利請求權之規定，請求被上訴人返還系爭給付款
    。聲明：（一）兩造於96年12月11日簽訂系爭和解之法律行
    為（原判決誤載為意思表示）應予撤銷。（二）被上訴人應
    給付上訴人1,000,000 元。
二、被上訴人則以：上訴人因為向被上訴人借用系爭款項，才提
    供系爭房地，設定系爭抵押權予被上訴人。嗣上訴人未清償
    系爭款項，被上訴人於聲請裁定拍賣系爭房地後，聲請強制
    執行，上訴人於執行過程中，主動要求和解，兩造遂於96年
    12月11日在被上訴人訴訟代理人羅水明律師事務所達成共識
    ，簽訂系爭和解。被上訴人於和解後，即撤回拍賣系爭房地
    的強制執行，並無脅迫上訴人簽立和解之情事。又系爭借款
    之到期日為92年9 月28日，以週年利率6 ％計算至和解簽訂
    日之利息，已逾1,000,000 元，被上訴人於系爭和解中，同
    意拋棄利息之請求，顯有利於上訴人，故系爭和解內容對於
    上訴人而言，亦無顯失公平之情形。再者，上訴人已依和解
    內容，陸續給付系爭給付款，僅剩最後一期4,000,000 元未
    清償，本件應屬單純之和解契約債務不履行。上訴人請求撤
    銷系爭和解法律行為，或撤銷簽訂和解契約之意思表示，並
    要求返還系爭款項，均無理由等語置辯。並聲明：被上訴人
    之訴駁回。
三、原審判決上訴人全部敗訴，上訴人提起上訴後，於本院上訴
    聲明：（一）原判決廢棄。（二）兩造於96年12月11日簽訂
    和解之法律行為，應予撤銷。（三）被上訴人應給付上訴人
    1,000,000 元。被上訴人則於本院答辯聲明：上訴駁回。
四、不爭執事項
（一）被上訴人於96年5 月間，向法院聲請核發支付命令，請求
      上訴人給付5,000,000 元，有被上訴人支付命令聲請狀、
      上訴人聲明異議狀、民事收狀收據等為證（見原審卷第7-
      9 頁）。
（二）上訴人對上開支付命令聲明異議後，視為起訴，由台北地
      院以96年度移調字第591 號試行調解，因調解不成立，改
      為96年度訴字第8167號，進入訴訟審理階段。
（三）兩造於96年12月11日簽訂系爭和解，並有系爭和解書為證
      （見原審卷第6 頁）。
（四）上訴人已依系爭和解第1 條之約定，給付被上訴人1,000,
      000 元，並有被上訴人之存摺內頁為證（見原審卷第24、
      25頁）。
（五）被上訴人聲請拍賣系爭房地，由台南地院以96年度拍字第
      927 號裁定准予拍賣後，持該裁定聲請強制執行，經台南
      地院以96年度執字第77960 號受理，被上訴人於兩造簽訂
      系爭和解後，撤回強制執行。
五、兩造協商爭點：（一）上訴人依民法第74條請求撤銷系爭和
    解之法律行為，有無理由？（二）上訴人依民法第92條規定
    ，主張因遭受脅迫，得撤銷系爭和解意思表示，其撤銷和解
    的意思表示是否已逾除斥期間？主張有無理由？（三）上訴
    人依不當得利法律關係，請求被上訴人給付1,000,000 元，
    有無理由？茲分述如下：
（一）上訴人依民法第74條請求撤銷系爭和解之法律行為，有無
      理由？
  １、按法律行為，係乘他人之急迫、輕率或無經驗，使其為財
      產上之給付或為給付之約定，依當時情形顯失公平者，法
      院得因利害關係人之聲請，撤銷其法律行為或減輕其給付
      。前項聲請，應於法律行為後一年內為之。民法第第74條
      著有明文。次按法院依民法第74條第1 項之規定撤銷其法
      律行為者，不僅須行為人有利用他人之急迫、輕率，或無
      經驗，而為法律行為之主觀情事，並須該法律行為，有使
      他人為財產上之給付，或為給付之約定，依當時情形顯失
      公平之客觀事實，始得因利害關係人之聲請為之。又上開
      事實應由聲請人舉證證明之。
  ２、上訴人主張因為被上訴人聲請台南地院強制執行上訴人母
      親名下的不動產，致上訴人母親遭受打擊而病倒，上訴人
      在不得已之情形下，才與被上訴人簽立系爭和解，以暫緩
      被上訴人之強制執行及撤回執行，故上訴人確有民法第74
      條之急迫、輕率或無經驗情形，自得依該條規定，請求法
      院撤銷系爭和解法律行為或減輕給付等云云，惟為被上訴
      人所否認，並以前揭情詞置辯。
  ３、經查，依上訴人上開所述：被上訴人聲請強制執行上訴人
      母親名下不動產，致上訴人母親病倒，上訴人在不得已之
      情形下，始與被上訴人簽立系爭和解等語觀之，似係主張
      上訴人於急迫之情形下，始簽立系爭和解，並不及於所謂
      的輕率或無經驗。次查，被上訴人透由法律程序取得系爭
      裁定，聲請法院拍賣系爭房地，乃被上訴人私法權利的實
      現過程，應受法律保障。而按被上訴人聲請強制執行行為
      既屬法律保障之合法行為，已難遽指被上訴人利用執行程
      序，致使上訴人於陷入急迫之情形下，不得不與被上訴人
      簽立系爭和解。又查，上訴人之母親是否因為系爭執行事
      件強制執行為，受到打擊而病倒，係屬上訴人單方可能發
      生或不發生之情事，應由上訴人自行負責處理，被上訴人
      對此一事實的果然發生，要不負任何法律上防止或避免義
      務，已徵上訴人將其母親病倒歸因於被上訴人聲請強制執
      行系爭房地所致；並據以主張被上訴人應自我節制執行行
      為，倘被上訴人不自我節制執行行為，即會讓上訴人因為
      母親的因素而陷入急迫情形，暨因陷入急迫情形，而不得
      不與被上訴人簽立系爭和解等情，難予採信。再者，倘若
      發生上訴人母親因此病倒之情形，則上訴人或可透由執行
      法院的協商或私下管道，與被上訴人處理執行事項，以避
      免上訴人單方困擾情事的繼續發生。如上訴人選擇私下管
      道，於協商成立時，被上訴人撤回其強制執行之聲請，法
      院因而停止執行行為，就上訴人來說，其取得避免不動產
      被繼續執行及母親不再生病之利益；就被上訴人而言，其
      取得協商內容，及可就協商相關內容，向上訴人主張權利
      之利益。反之，倘協商不成立，則被上訴人依法繼續其執
      行行為，應受法律保障。此時，有關上述協商程序啟動與
      否？協商條件如何訂定？上訴人均有自由選擇的權利，衡
      情，顯難遽謂上訴人係處於急迫之情形下，始與被上訴人
      簽立系爭和解。遑論被上訴人始終否認其知悉及利用上訴
      人所謂的急迫情形，而與上訴人簽立系爭和解。況上訴人
      迄未舉證證明被上訴人明知及利用上訴人陷於急迫情形之
      主觀事實，益徵其主張上情云云，不能採信。
  ４、復查，上訴人既選擇與被上訴人簽立系爭和解之方式，以
      避免強制執行之繼續，而被上訴人於簽立系爭和解後，亦
      依和解內容，撤回系爭執行事件之執行，自符合雙方利益
      。乃上訴人於被上訴人依和解內容撤回強制執行後，反謂
      被上訴人明知及利用其因母親病倒陷於急迫之情形下，令
      上訴人簽立對於上訴人顯失公平之系爭和解，無異將被上
      訴人不負擔任何法律上義務且純屬上訴人之內部因素（即
      上訴人母親可能因此病倒），強行轉嫁給被上訴人，要求
      被上訴人來承擔。揆諸前揭說明，非但未舉證以實其說，
      且有違誠信，顯不可採信。
  ５、末查，上訴人於兩造簽立系爭和解後，已依和解內容履行
      合計9 期共1,000,000 元之給付乙節，為兩造所不爭執。
      從而，本件果如上訴人所言，系爭和解內容確實對其顯失
      公平，則其於和解之初，儘可依自由意願，拒絕簽署。縱
      或不然！於簽署後，亦可拒絕履行，並迅速採法律途徑，
      以為根本之解決。乃上訴人未拒絕簽署在先；復履行和解
      內容所約定10期給付當中的9 期於後，則其於上述行為後
      ，再行主張系爭和解內容對其顯失公平，核亦與常情悖離
      甚遠。綜上，上訴人主張被上訴人乘其急迫，使其簽立系
      爭和解，而為財產上之給付或為給付之約定，依當時情形
      顯失公平，其得聲請法院撤銷和解之法律行為云云，洵屬
      無據。
  ６、至上訴人於本項爭點下，雖另提及伊不曾向被上訴人借款
      ，兩造並不存在金錢借貸關係，而系爭和解係以終止兩造
      間金錢借貸關係為基礎契約關係，倘兩造間不存在金錢借
      貸關係，上訴人根本不可能與被上訴人成立系爭和解，足
      見簽立系爭和解時，上訴人係處於急迫、輕率或無經驗情
      形下，而依當時情形，對上訴人顯失公平云云。惟按，稱
      和解者，謂當事人約定，互相讓步，以終止爭執或防止爭
      執發生之契約；和解有使當事人所拋棄之權利消滅及使當
      事人取得和解契約所訂明權利之效力。民法第736 條及第
      737 條分別定有明文。經查，本件上訴人起訴爭執者，係
      請求法院撤銷系爭和解，顯見系爭和解於經法院判決撤銷
      前，仍然存在。是於系爭和解被依法撤銷前，依上開說明
      ，有關和解之基礎契約即消費借貸關係，即因和解之成立
      而消滅，兩造僅得依和解契約內容來相互請求履行。從而
      ，上訴人於系爭和解未消滅前，再去爭執和解基礎的消費
      借貸關係不存在，故上訴人不可能就一個不存在之契約關
      係，與被上訴人成立系爭和解云云，同屬無據，併予敘明
      。
（二）上訴人依民法第92條規定，主張因遭受脅迫，得撤銷系爭
      和解意思表示，其撤銷和解的意思表示是否已逾除斥期間
      ？主張有無理由？
  １、按因被脅迫而為意思表示者，表意人得撤銷其意思表示。
      民法第92條第1 項前段著有明文。上訴人主張因受到被上
      訴人脅迫，始簽立系爭和解云云，惟為被上訴人所否認，
      並以前揭情詞置辯。
  ２、經查，關於被上訴人如何脅迫上訴人簽立系爭和解之情事
      ，上訴人先是主張：「我上訴最主要的目的，是要主張我
      簽和解書是被脅迫的，因為他們當時聲請支付命令又聲請
      拍賣物抵押裁定，而我們還是調解中，拍賣抵押物確定後
      被上訴人聲請拍賣房子，我母親生病了，我母親問我為何
      將房、土地設定抵押權，我母親氣昏了，我一直解釋並保
      證我會處理，才與被上訴人達成和解．．」（見本院卷第
      106 頁）等語，似係認為被上訴人聲請強制執行上訴人母
      親名下不動產，致上訴人母親病倒，上訴人在此一遭受脅
      迫之情形下，始與被上訴人簽立系爭和解；繼則主張：因
      受到陳聰明之脅迫，才會與被上訴人簽立系爭和解（見本
      院卷第126 頁以下）等詞，前後相異，已難採信上訴人主
      張所謂遭受脅迫之情事。
  ３、次查，上訴人主張被上訴人聲請強制執行上訴人母親名下
      不動產，致上訴人母親病倒，上訴人在急迫之情形下，始
      與被上訴人簽立系爭和解，其中所謂急迫情形，並不存在
      乙節，業如前述。而按所謂急迫，係發生於上訴人一端，
      其情節輕重，較之所指遭受脅迫，係來自於被上訴人行止
      所致，顯得輕微許多。本件就同一事實，既不存在上訴人
      指摘被上訴人利用上訴人急迫之情形，則依舉輕以明重原
      則，就同一事實，自亦不構成上訴人指摘之脅迫情事。
  ４、又查，倘上訴人確未積欠被上訴人借款，則上訴人即應讓
      系爭民事事件繼續進行，俾透過法院之訴訟程序，來釐清
      兩造間是否存在借貸契約關係。詎上訴人竟於系爭民事事
      件審理期間，與被上訴人簽立系爭和解，衡情，自難謂其
      有何遭受脅迫之情事。顯見上訴人主張其因遭受陳聰明之
      脅迫，始簽立系爭和解，難予遽採。此參諸上訴人於本院
      審理中自承：「（上訴人在簽和解書的時候是否尚有其他
      兩造之間的訴訟在進行？）我們簽這份和解書的時候是在
      被上訴人向法院聲請對上訴人發支付命令，請求給付500
      萬元，上訴人提出異議，異議之後再轉為訴訟案件，在訴
      訟當中雙方再成立和解。」、「（如果上訴人認為這個和
      解是被上訴人利用上訴人急迫、輕率或無經驗或脅迫，為
      何不繼續進行訴訟釐清而成立和解？）因為當時這個案件
      是在拍賣抵押物，而抵押物並非上訴人個人的，而是家族
      的財產，上訴人在情急之下才與被上訴人尋求和解。」（
      見本院卷第102頁）等語益明。
  ５、末查，上訴人於兩造簽立系爭和解後，被上訴人依約撤回
      強制執行之聲請，上訴人亦依和解內容履行合計9 期共1,
      000,000 元之給付乙節，為兩造所不爭執，均如前述。茍
      如上訴人所言，係遭陳聰明之脅迫，始簽立系爭和解，衡
      情，被上訴人何必撤回強制執行？上訴人又何以履行當中
      9 期的給付？凡此，均足以佐證上訴人主張因為遭受陳聰
      明之脅迫，始簽立系爭和解云云，難予採信。此外，上訴
      人迄未舉證證明陳聰明有何所指之脅迫行為，益徵上訴人
      此部分指摘，不能採信。而按，上訴人既無法證明遭受脅
      迫，始簽立系爭和解，則有關於上訴人依民法第92條規定
      ，主張以意思表示來撤銷系爭和解之意思表示，是否已逾
      除斥期間乙節，即無審究必要，併予敘明。
（三）上訴人依不當得利法律關係，請求被上訴人給付1,000,00
      0 元，有無理由？
      本件上訴人既不得依民法第74條請求撤銷系爭和解之法律
      行為；亦不得依民法第92條規定，主張因遭受脅迫，撤銷
      系爭和解意思表示，則其本於不當得利法律關係，請求被
      上訴人給付系爭給付款，自屬無據。
六、綜上所述，上訴人既不得依民法第74條請求撤銷系爭和解之
    法律行為；亦不得依民法第92條規定，主張因遭受脅迫，撤
    銷系爭和解意思表示，則其請求法院撤銷兩造於96年12月11
    日簽訂系爭和解之法律行為。暨本於民法第179 條不當得利
    法律關係，請求被上訴人給付1,000,000 元，均無理由。原
    審為上訴人敗訴之判決，核無違誤。上訴意旨，指摘原判決
    不當，求予廢棄改判，為無理由，應予駁回。
七、本件事證已明確，兩造其餘攻擊防禦方法及舉證，於判決之
    結果不生影響，無庸再逐一論述及調查之必要，併此敘明。
據上論結，本件上訴為無理由，依民事訴訟法第449 條第1 項、
第78條，判決如主文。
中    華    民    國    99    年    11    月    30    日
                            民事第一庭
                                審判長法官  蔡明宛
                                法      官  魏式璧
                                法      官  李昭彥
以上正本證明與原本無異。
上訴人如對本判決上訴，須於判決送達後20日內向本院提出上訴
狀，其未表明上訴理由者，應於上訴後20日內向本院提出上訴理
由書（均須按他造當事人之人數附繕本）。上訴時應提出委任律
師或具有律師資格之人之委任狀，並依附註條文規定辦理。如委
任律師提起上訴者，應一併繳納上訴審裁判費。
中    華    民    國    99    年    12    月    1     日
                                書  記  官  涂榮廷
附註：
民事訴訟法第466 條之1 ：
對於第二審判決上訴，上訴人應委任律師為訴訟代理人，但上訴
人或其法定代理人具有律師資格者，不在此限。
上訴人之配偶、三親等內之血親、二親等內之姻親，或上訴人為
法人、中央或地方機關時，其所屬專任人員具有律師資格並經法
院認適當者，亦得為第三審訴訟代理人。
第1 項但書及第2 項情形，應於提起上訴或委任時釋明之。

司法院資訊處製作；財團法人民間司法改革基金會備份。
